臺灣高雄地方法院刑事判決　　　　　　　　　　　　九十三年度訴字第二五一七號
　　公　訴　人　臺灣高雄地方法院檢察署檢察官
　　被　　　告　丙○○○女　六.
右列被告因業務過失致死案件，經檢察官提起公訴（九十三年度偵字第二四六二號）
，本院判決如左：
    主  文
丙○○○從事業務之人，因業務上之過失致人於死，處有期徒刑捌月。
    事  實
一、丙○○○係以受託照顧嬰兒、擔任保姆為業，係從事業務之人。緣甲○○之父案
    外人王德椿因罹患糖尿病合併急性腎衰竭，自民國九十二年十二月二十一日送往
    行政院國軍退除役官兵輔導委員會高雄榮民總醫院住院治療，需由家人全日照護
    ，甲○○因分身乏術，擬委請他人代為照護其甫出生之男嬰王鉦皓（九十二年十
    一月五日出生），嗣甲○○自友人乙○○處聽聞丁○○可代為尋找保姆，遂於九
    十二年十二月三十一日下午某時許，偕同乙○○開車前往丁○○所開設、位於高
    雄縣岡山鎮康樂村三十六號之美容院，由乙○○下車將王鉦皓交予丁○○，委請
    丁○○代為聘請保姆全天二十四小時照顧王鉦皓，並約定報酬為每日新台幣（以
    下同）五百元，嗣由丁○○之妹戊○○將王鉦皓帶往其父劉水圳位於高雄縣岡山
    鎮○○路二八０巷四五號二樓之住處，交予在該址寄居之丙○○○負責照顧。於
    九十三年一月一日晚間某時許，甲○○前往上開丙○○○寄居處欲探視王鉦皓，
    經丙○○○對甲○○表示王鉦皓有喝完牛奶後易發生溢奶之情形，甲○○亦即向
    丙○○○告稱王鉦皓數日前曾因腸絞痛及溢奶現象而就醫之情事後，仍繼續委請
    丙○○○代為照護王鉦皓。詎丙○○○於同年月三日凌晨三時許，在上址臥室內
    以九十ＣＣ之牛奶餵食王鉦皓完畢後，原應注意嬰兒因消化道系統結構發育未臻
    健全，而牛奶於食用後易於胃部產生氣體，因此當嬰兒餵食牛奶後，應充分撫拍
    其背部，促使胃部多餘之空氣排出，且應保持警覺，隨時注意餵食後有無發生溢
    奶之情形，以便及時採取適當方法排除留置於呼吸道之奶水，避免呼吸道受異物
    阻塞，而依當時情形，並無不能注意之情形，詎丙○○○猶疏未注意上述情事，
    竟於餵食牛奶後未能適當且充分撫拍王鉦皓之背部，協助其排出胃部內多餘空氣
    ，並將王鉦皓以仰躺姿勢置放於臥室床上，旋即自行吞服含有Triazolam（三唑
    他）成分之安眠藥一顆後即逕自入睡。迄至同日上午七時許丙○○○睡醒後，始
    發現王鉦皓因溢奶導致氣管吸入牛奶凝結塊而阻塞呼吸道、窒息死亡多時。丙○○○旋即以電話通知戊○○，委請戊○○代為聯絡甲○○，並於同日八時二十分
    報警處理，嗣由甲○○駕車載同丙○○○將王鉦皓送往國軍岡山醫院，經施以急
    救後終仍不治死亡。
二、案經甲○○訴請及高雄縣政府警察局岡山分局報請臺灣高雄地方法院檢察署檢察
    官偵查起訴。
    理  由
一、訊據被告丙○○○固坦承係伊疏於照護，致使王鉦皓於食用牛奶後，因溢奶導致
    呼吸道阻塞而窒息死亡等情事。惟矢口否認有何受託擔任照護嬰兒保姆業務之事
    實。辯稱：伊於王鉦皓喝完奶後，確實有拍打其背部；伊只是受託暫時代為照護
    王鉦皓，並非受僱擔任保保姆，亦未獲有任何報酬云云。經查：
（一）被告自九十二年十二月三十一日下午某時許起，由甲○○輾轉交付王鉦皓予其
      負責照護，嗣於九十三年一月三日凌晨三時許，被告以牛奶餵食王鉦皓後，將
      王鉦皓以仰躺姿勢置於臥室床上，並旋即吞服含有Triazolam（三唑他）成分
      之安眠藥一顆後入睡，直至同日上午七時許睡醒後，始發現王鉦皓因溢奶導致
      氣管吸入牛奶凝結塊阻塞呼吸道，業已窒息死亡，嗣經送醫急救仍不治死亡等
      情，業據被告迭於警詢本院審理中坦承不諱，核與告訴人甲○○指訴情節相符
      ，並據證人乙○○、丁○○及戊○○等到庭證述綦詳，另有行政院國軍退除役
      官兵輔導委員會高雄榮民總醫院九十三年十月二十九日高總管字第０九三００
      一二三一五號函附王德椿病歷資料、王鉦皓相驗屍體證明書、苑秉純小兒科診
      所診斷證明書暨病歷表、國軍岡山醫院急診病歷、臺灣高雄地方法院檢察署解
      剖紀錄報告各一件，及照片四十二張在卷可稽，足徵被告此部分之自白核與事
      實相符，堪予採信。
（二）被告雖辯以伊於餵食王鉦皓牛奶後，曾拍打王鉦皓之背部云云。然一般新生嬰
      兒因「賁門」（位於食道與胃之間）尚未發育成熟，於餵奶後多不免發生溢奶
      現象，因此，餵食適量之牛奶、餵食過程適時輕拍背部、適當之餵食速度，以
      及餵食完畢後仍應再予適當輕拍背部，協助嬰兒將胃部空氣排出，並須將嬰兒
      抱直相當時間後再令其平躺，平躺時亦應使嬰兒上半身略為抬高等方式，均能
      使嬰兒胃部內食物不易流出，進而避免溢奶現象之發生。本院參諸前開解剖紀
      錄報告所載，王鉦皓之胃部經切開有大量空氣及白色半液體狀之胃內容物，且
      於面部有白色異物分佈痕跡、咽喉處有異物積聚及氣管內有異物阻塞現象，並
      因此導致窒息死亡，足見王鉦皓確係於被告餵食牛奶後，因所食用之牛奶於胃
      部發酵產生氣體、或係餵食過程吸入過多空氣，未能藉由拍打背部之方式及時
      排出，導致牛奶自胃部反流而發生溢奶現象。是以被告雖於餵食王鉦皓曾拍打
      其背部，然被告既未能適當且充分拍打其背部，妥善協助排除胃部多餘空氣，
      甚而於餵食完畢後，即令王鉦皓以平躺方式仰臥，導致王鉦皓因溢奶而窒息死
      亡，是其所為顯有過失甚明。
（三）再者，有鑑於新生嬰兒因發育未臻健全，遇有病痛或身體不適等現象，亦無法
      以言語表達其意，凡事均須仰賴他人代為照護，負責照顧之人自應經常處於精
      神警覺之狀態，以期因應可能發生之各種狀況，而為妥善之處理；又牛奶於人
      體食用後易因發酵作用而於胃部產生氣體，且因嬰兒消化道系統發育未臻健全
      ，故於餵食牛奶後，應充分撫拍其背部，促使其排出胃部多餘之空氣，並隨時
      是否發生溢奶之情形，倘遇有溢奶之情形者，亦應及時採取適當方法（例如以
      嘴或工具吸出溢出之奶水，再以棉花棒擦拭等）排除留置於呼吸道之奶水，避
      免造成呼吸道阻塞，此均為一般父母或從事嬰兒照護之人所應知悉之重要事項
      。查被告於九十三年一月三日凌晨三時許以牛奶餵食王鉦皓後，旋即服用安眠
      藥入睡，惟被告上開服用之藥物經送請行政院衛生署藥物食品檢驗局鑑驗之結
      果，含有Triazolam（三唑他）之成分，此類藥品屬於中樞神經抑制劑，為短
      效型二氮平類安眠鎮靜劑，起效時間為十五至三十分鐘，作用時間為六至七小
      時，服用此類藥物時動作反應可能較為遲緩，應避免從事需要精神警覺之工作
      （如操作機械或開車等）一節，業有卷附行政院衛生署藥物食品檢驗局九十三
      年五月五日藥檢壹字第０九三九三０九一一０號檢驗成績書、行政院衛生署管
      制藥品管理局九十三年六月九日管宣字第０九三０００五三八０號函、六月十
      七日管證字第０九三０００五五０六號函各一件可佐。職是，被告既已明知照
      護嬰兒需隨時保持警覺，而服用前開藥物將於短時間內產生反應遲緩、安眠等
      作用，其效果亦長達數小時等事實，仍於餵食王鉦皓飲用牛奶後，逕自服用該
      等藥物而入睡，嗣因熟睡而未能察覺王鉦皓因溢奶使呼吸道遭受凝結乳塊阻塞
      之情事，以致無從及時妥善處理，且衡諸被告並無不能注意之情形，詎其應注
      意、能注意而疏未注意，進而造成王鉦皓窒息死亡之事實，是被告之過失行為
      與王鉦皓死亡結果二者間，自具有相當因果關係。
（四）按刑法第二百七十六條第二項所謂之業務，係指以反覆同種類之行為為目的之
      社會活動而言，最高法院六十九年台上字第四０四七號著有判例。準此，針對
      業務之認定，應以事實上有從事此種業務、且足認其具有繼續之意思為已足，
      並不以事實上已經反覆從事此種業務及已獲得法律之許可為必要；亦不以一人
      從事一種業務為限，其同時兼有二種以上之業務，而在其中一種業務上有過失
      致人於死之行為時，即令其係初次為之，亦應成立本罪（最高法院七十年台上
      七０一一號判決採同一見解）。至行為人是否已因執行該項業務而獲取利益，
      亦非所問。本件被告雖迭以伊僅係受託暫時代為照顧王鉦皓，並非以擔任保姆
      為業，亦未取得任何報酬云云置辯。惟被告前於警詢中業已坦認其係以每日五
      百元之代價受託照顧王鉦皓，且據告訴人甲○○指訴歷歷，並經證人乙○○到
      庭證述其將王鉦皓交付予丁○○之際，曾與之約定須照顧全日二十四小時、每
      日報酬五百元等情屬實。本院參諸當事人於案發時之供述，因較少權衡利害得
      失或受他人干預，依經驗法則，當較事後翻異之詞更為可信，是以被告前後供
      述雖有不一，然其於警詢所述既核與甲○○、乙○○所述之情相符，自應較其
      在本院審理中之辯詞更為可信。此外，本件雖經證人丁○○、戊○○二人到庭
      證稱渠等從未與甲○○或乙○○約定照顧王鉦皓之報酬，係乙○○臨時將王鉦
      皓帶至美容院，請其幫忙照顧云云，然參以證人丁○○、戊○○與被告彼此相
      識，被告更係渠等收留而寄住於證人之父劉水圳位於高雄縣岡山鎮○○路二八
      ０巷四五號二樓之住處，迄今約一年餘，足見證人丁○○、戊○○與被告彼此
      間交誼非淺，可見一斑，是渠等所述不免或有偏袒被告之處，未可盡信。再佐
      以嬰兒並無獨立處理自我生活事務之能力，均有賴照護者花費相當時間、精力
      ，過程中更須擔負相當責任，從而倘係短時間（如數小時）受人委託而代為照
      顧者固有之，一旦須長時間照護者（如數日以上），苟非彼此為至親深交或係
      受僱擔任保姆者，自未可輕易應允之。本件證人丁○○、戊○○與乙○○並非
      深交，若渠等未曾代替被告與乙○○約定受僱擔任保姆，斷無可能任由乙○○
      逕將王鉦皓留置於美容院內；況被告果係毫無受僱擔任保姆之意，理當於九十
      三年一月一日甲○○前往探視王鉦皓之際，即應堅決表示應由甲○○將王鉦皓
      帶回，要無僅單純向甲○○表示王鉦皓有溢奶之現象，事後仍繼續負責照顧王
      鉦皓之可能。另本院茲就證人乙○○、丁○○及戊○○三人證詞交互以觀，證
      人戊○○於本案發生前確有為他人介紹保姆之實，甚而更曾委請其父劉水圳代
      為照顧之例，且以往約定之報酬亦為全天二十四小時、每月一萬五千元（即每
      日五百元），此均與被告警詢中自承之情相符，是以證人丁○○、戊○○前述
      各節顯係迥護被告之詞，實無從憑為有利於被告之依據。綜此以觀，本件被告
      主觀上既有繼續從事保姆業務之意，客觀復已實際從事此項業務，縱其甫於初
      次擔任保姆後未及數日，即因照護不慎而致王鉦皓死亡，且迄今猶未取得任何
      報酬，揆諸首揭說明，要均無解於其業務過失之責。故被告就此所辯各節，要
      屬臨訟卸責之詞，委無足採。職是，本件事證明確，被告犯行洵堪認定，應依
      法論科。
二、核被告丙○○○所為，係犯刑法第二百七十六條第二項之業務過失致死罪。又被
    告供稱其於九十三年一月三日發現王鉦皓死亡後，旋即委請戊○○代為向高雄縣
    政府警察局岡山分局前峰派出所報警處理，此節雖經本院依職權函詢該派出所查
    詢是日有無戊○○之報案紀錄，業據該單位函覆查無紀錄等情，然本院參諸卷附
    高雄縣政府警察局岡山分局前峰派出所相驗案件初步調查報告表之記載，本件報
    案時間係「九十三年一月三日八時二十分」、發現人暨報案人均填載為「丙○○○」，核此報告表性質上乃警員公務上所製作之文書，具有相當之可信性，自堪
    採為本院認定之依據；且告訴人甲○○供稱其開車載王鉦皓送往國軍岡山醫院急
    救後，其妻曾以電話報警，然後警察就來醫院，復佐以前開國軍空軍醫院急診病
    歷所載，王鉦皓到院之時間為同日八時二十九分，足見係被告主動報案在先，是
    被告於有偵查犯罪權限之機關及公務員發覺其犯罪前，即向前鋒派出所員警報案
    ，此舉當認合於自首之要件，應依刑法第六十二條前段規定減輕其刑。本院審酌
    被告前無犯罪紀錄，素行良好，此有臺灣高等法院被告全國前案紀錄表及本院被
    告被告院內索引卡紀錄表各一件附卷足參，茲念其僅因一時不慎，致有本件犯行
    ，並參酌被告之過失程度、告訴人所受精神上傷害非微，且迄今仍未能與告訴人
    達成和解，惟犯後尚能坦認部分犯行、態度良好等一切情狀，量處如主文所示之
    刑，以資懲儆。
據上論斷，應依刑事訴訟法第二百九十九條第一項前段，刑法第二百七十六條第二項
、第六十二條，罰金罰鍰提高標準條例第一條前段，判決如主文。
中      華      民      國      九十三      年      十二     月    七   日
                                  臺灣高雄地方法院刑事第十七庭
                                    審判長法  官  李  麗  珠
                                          法  官  林  勇  如
                                          法  官  陳  明  呈
右正本證明與原本無異。
如不服本判決，應於判決送達後十日內，向本院提出上訴狀。
                                          書記官  林  明  忠
中    華    民    國      九十三      年      十二      月      七      日
附錄本判決論罪科刑法條：
中華民國刑法第二百七十六條（過失致死罪）
因過失致人於死者，處二年以下有期徒刑、拘役或二千元以下罰金。
從事業務之人，因業務上之過失犯前項之罪者，處五年以下有期徒刑或拘役，得併科
三千元以下罰金。
